【裁判字號】    97,上訴,4800
【裁判日期】    980226
【裁判案由】    毒品危害防制條例
【裁判全文】
臺灣高等法院刑事判決                97年度上訴字第4800號
上  訴  人
即  被  告  甲○○
                    （現另案於臺灣臺北監獄臺北分監執行中
指定辯護人  蔡坤鐘律師（扶助律師）
上列上訴人因毒品危害防制條例案件，不服臺灣板橋地方法院97
年度訴字第1874號，中華民國97年9月5日第一審判決（起訴案號
：臺灣板橋地方法院檢察署97年度偵字第5755號），提起上訴，
本院判決如下：
    主  文
原判決撤銷。
甲○○無罪。
    理  由
一、公訴意旨略以：被告甲○○前因施用毒品案件，經原審法院
    以91年度易字第3523號判處應執行有期徒刑1年4月確定，甫
    於95年5 月15日執行完畢。不知悔改，明知海洛因係毒品危
    害防制條例第2 條第2項第1款所規定之第一級毒品，不得販
    售，竟基於販賣第一級毒品之犯意，於95年11月13日12時21
    分許，以其所持手機0000000000號，與陳照源所持手機0000
    000000號聯繫毒品交易事宜，並約在臺北縣五股鄉成蘆橋下
    ，以海洛因1包（約0.1公克）新臺幣（下同）1000元之價格
    ，販賣海洛因1包（約0.1公克）予陳照源。嗣於96年2月9日
    23時許，為警在臺北縣板橋市○○路○ 段居仁巷43之1號2樓
    查獲陳照源後，始循線查知上情。因認被告涉犯毒品危害防
    制條例第4條第1項販賣第一級毒品罪嫌云云。
二、按被告未經審判證明有罪確定前，推定其為無罪；犯罪事實
    應依證據認定之，無證據不得認定犯罪事實；又不能證明被
    告犯罪或其行為不罰者，應諭知無罪之判決，刑事訴訟法第
    154條、第301條第1 項分別定有明文。次按認定不利於被告
    之事實，須依積極證據，茍積極之證據本身存有瑕疵而不足
    為不利於被告事實之認定，即應為有利於被告之認定，更不
    必有何有利之證據，而此用以證明犯罪事實之證據，猶須於
    通常一般人均不至於有所懷疑，堪予確信其已臻真實者，始
    得據以為有罪之認定，倘其證明尚未達到此一程度，而有合
    理性之懷疑存在，致使無從為有罪之確信時，即應為無罪之
    判決，此有最高法院82年度臺上字第163 號判決、76年度臺
    上字第4986號、30年度上字第816 號等判例意旨可資參照，
    而依法治國家之刑事訴訟原則，檢察官除提起公訴外，尚須
    維持公訴，負有說服責任，其舉證責任之目的，係在充分證
    明被告確有如公訴所指之犯罪事實，從而其舉證責任應存在
    於刑事訴訟程序之全程，且於舉證不足以使法院產生有罪之
    確信時，為終局之舉證責任未盡，是故，於公訴程序中用以
    證明犯罪事實證據之蒐集、提出、及說服等責任在於檢察官
    ，刑事訴訟法第161條第1項規定檢察官就被告犯罪事實，應
    負舉證責任，並指出證明之方法，即明示斯旨，至於修正前
    刑事訴訟法第163條第1項及修正後刑事訴訟法第163條第2項
    關於法院調查證據之規定，乃指法院應於訴訟當事人舉證之
    範圍內，依職權或聲請，循刑事訴訟法第164 條以下關於證
    據調查之程序及方法而為調查，以將檢察官及其他當事人之
    舉證轉換為法院之證據認知，究明證據之證據能力與證明力
    ，最高法院91年臺上字第4091號判決謂：「當事人固得聲請
    法院調查證據，而法院為發見真實，亦得依職權調查證據，
    僅於維護公平正義或對被告之利益有重大關係之事項，始應
    依職權調查之，修正刑事訴訟法第163 條第1、2項定有明文
    。故法院於當事人主導之證據調查完畢後，認為事實未臻明
    白，而卷內復有其他足認為有助於發現真實又足以影響判決
    結果之證據存在，且有調查之可能者，固得依職權調查證據
    ，但並無蒐集證據之義務；蒐集證據乃職司追訴犯罪之檢察
    官之職責，事實審法院調查證據之範圍仍以案內存在之證據
    為限。」暨92年臺上字第128號判例謂：「刑事訴訟法第161
    條已於91年2月8日修正公布，修正後同條第1 項規定：檢察
    官就被告犯罪事實，應負舉證責任，並指出證明之方法。因
    此，檢察官對於起訴之犯罪事實，應負提出證據及說服之實
    質舉證責任。倘其所提出之證據，不足為被告有罪之積極證
    明，或其闡明之證明方法，無從說服法官以形成被告有罪之
    心證，基於無罪推定之原則，自應為被告無罪判決之諭知。
    」洵屬的論，可供參考。
三、訊據被告甲○○堅決否認有何販賣毒品犯行，辯稱：伊於95
    年11月13日12時1 分許，固以行動電話與陳照源通話，乃陳
    照源打電話予伊稱欲借「1 張」即索借現金1000元之意思，
    伊也就是他要向我借1000元的意思。伊鑑於陳照源先前借錢
    未還，並曾將伊之車子弄壞，雖於通話中加以敷衍而應允之
    ，並且約好在成蘆橋下見面，其謂到橋下會打電話給伊，伊
    再外出與其會面，但伊當天其至上開橋下後撥打電話予伊，
    要伊出去時，伊未赴約等語。公訴人認被告涉有上揭販賣毒
    品罪嫌，無非以被告於警、偵訊中之供述、證人陳照源警、
    偵訊中之指證，及被告與陳照源間於95年11月13日12時1 分
    許以行動電話聯絡之通訊監聽譯文，以及卷內全國刑案資料
    查註表顯示陳照源有長期施用第一級毒品海洛因習慣之事實
    等為其主要論據。
四、經查：被告甲○○於警詢中係供述：伊與陳照源間有財務糾
    紛，其曾欠伊修理車子之費用而於2 年前遭伊毆打。陳照源
    常常向伊借錢，都是1000元，每次欠錢就借且借錢均不還等
    語（見偵查卷第3頁至弟4頁）。於偵查中則謂：伊不曾於95
    年11月13日在五股鄉成蘆橋下販賣海洛因予陳照源。陳照源
    當日在電話中只是要向伊借1000元，「1 張」就是指1000元
    ，伊就與其約在成蘆橋，後來伊並未如實赴約，因其先已前
    欠伊許多錢都沒還我，伊不打算再借他了，伊知道陳照源有
    吸毒習慣，其先前也表示要伊請其施用毒品海洛因，但伊自
    己施用都不夠了，沒有請過或賣給他毒品海洛因等語（見偵
    查卷第43頁）。於原審中則稱：伊不曾出售海洛因予陳照源
    ，伊與陳照源係因友人之介紹而認識。陳照源曾向伊借用機
    車，並將之撞壞，並另欠伊2 千多元。陳照源以前曾向他人
    借過高利貸，後來人家不借他錢，伊始出借金錢給他。陳照
    源向伊借錢時都會向伊說拿1 張借他，就是叫伊借其1000元
    之意。監聽譯文之內容非販賣毒品之對話，而是在講借錢之
    事，且伊實際上並未赴約，伊疑陳照源因先前之金錢糾紛而
    挾怨報復等語（見原審卷第36頁至第37頁、第68頁、第84頁
    至第87頁）。被告歷來一致之陳述，與其於本院之辯解無異
    ，皆否認曾販賣毒品海洛因予陳照源，95年11月13日12時 1
    分許與陳照源間電話通話內容，乃陳照源向伊索借現金1000
    元，惟當日並未與之會面。從而被告與陳照源間於95年11月
    13日12時1 分許之電話通訊內容是否確為關於毒品買賣之對
    話，顯然尚待其他證據證明之。
五、次查：證人陳照源於警詢中供證稱：伊因心情沮喪，自95年
    11月中旬起至96年2月9日20時許止，每日施用毒品海洛因 1
    次。伊施用之海洛因，係以自己之0000000000號行動電話撥
    打0000000000之號碼向綽號阿同之甲○○購買。伊每次與其
    交易均為新台幣1000元，每次交易均在臺北縣五股鄉成蘆橋
    下。毒品重量為0.1公克云云（見偵查卷第8頁至第10頁）。
    於偵查中則結證稱：伊曾於95年11月13日12時1分許，打電
    話向甲○○以1000元價格購買海洛因0.1公克。伊記得伊只
    有向于何同買過那一次。伊於95年12月10為警查獲採尿送驗
    結果，雖驗得海洛因及安非他命反應，不過該次施用之毒品
    不是甲○○所提供，伊當時有施用海洛因及安非他命之習慣
    ，會向不同之人買毒品云云（見偵查卷第39頁）。於原審審
    理時結稱：伊經由朋友介紹向甲○○借用機車而結識綽號阿
    同之甲○○。伊於95年11月間尚施用第一級、第二級毒品，
    所需毒品係向朋友拿，但不曾向甲○○購買過毒品。伊因吸
    食毒品接受警詢時，乃配合警察之要求而指證甲○○。毒品
    0.1公克只有一點點而已，跟沒有使用一樣，伊怎麼可能花
    那個錢去買那麼少的毒品，有吸毒之人都知道。伊於偵查中
    因檢察官命伊具結，伊又已忘記95年間之事情，伊怕偵查中
    所述與警詢中所述者不一，會被辦偽證，檢察官拿警詢筆錄
    來問伊，表示伊有說過那些話，檢察官還說已經很多人指證
    甲○○了，不差伊一個。伊於95年11月13日12點1分許，與
    甲○○通話中提及一張，係謂伊有1000元，要買1000元之安
    非他命。當時伊問甲○○有沒有地方可以拿到安非他命，伊
    就去找他。伊到場等候時，有其他朋友電告伊稱他那邊可以
    拿，伊不待甲○○出現，就走了。伊曾向甲○○借過錢，亦
    曾因弄壞向甲○○借用之機車，且沒錢修理，將機車棄置不
    顧，遭甲○○毆打等語（見原審卷第62頁至第68頁）。比對
    證人陳照源歷次有關其於95年11月13日是否向被告購買毒品
    之供證，其於警詢及偵查中，胥謂向被告購買毒品海洛因供
    己施用，惟所述購買次數不一，警詢中供認向被告購買多次
    ，偵查中則謂僅有1次。於審理中另稱伊有1000元現金，欲
    購買等值之安非他命，電詢甲○○何處可取得，然因獲知其
    他購買管道而未與甲○○碰面等語。顯見證人陳照源之供證
    前後出入甚鉅，非僅有係向被告購買毒品或向被告洽詢何處
    可取得毒品之歧異，陳照源欲購毒品之種類，尚有究係海洛
    因或安非他命之疑義；矧證人陳照源於97年2月26日接受檢
    察官偵訊之錄影光碟，經原審勘驗結果略為：「陳照源應訊
    時神情自然正常，並無異狀，對於檢察官問話能夠清楚理解
    ，並能切題回答，供述內容要義與偵訊筆錄內容相同。惟檢
    察官詢問是否在95年11月13日向被告購買海洛因，證人回答
    忘記了，經檢察官提示通訊譯文及警詢筆錄，證人改稱說應
    該是買安非他命，檢察官說買海洛因或安非他命沒差，證人
    仍然稱是安非他命，檢察官以警詢筆錄相質，並稱沒有差，
    若是說謊要辦偽證，證人說忘記了，後來又改稱是。之後有
    關購買毒品的詳細交易內容除了價格部分外，其餘均係檢察
    官以具體內容詢問後，證人回答是。又檢察官詢問警詢筆錄
    記載向被告購買三次，現在又講一次，證人遲疑未立即回答
    ，檢察官問是否忘記了，證人即稱忘記了，後來又說只有買
    一次。」（見原審卷第84頁至第85頁）上開勘驗結果顯示，
    證人陳照源於偵查中本改稱係向被告購買安非他命，經檢察
    官質以與警詢筆錄所載不符，若說謊將被追究偽證罪責後，
    又依據警詢筆錄所載內容，改稱向被告購買之毒品種類為海
    洛因。則證人陳照源偵查中之供證，恣意翻異其詞之狀，至
    為灼然，且非無終受檢察官直接顯露期待能指證向被告購買
    海洛因之強烈意向所影響，附和警詢筆錄之記載而為供述之
    虞。證人陳照源之證言，既有恣意翻異購買毒品種類、次數
    、情節等瑕疵可指，真實性堪慮，自未可遽予資為不利於被
    告事實認定之論據。又證人陳照源是否施用毒品及有無成癮
    ，與其所需毒品之來源間，無何經驗上或邏輯上之必然關聯
    ，無從因卷內全國刑案資料查註表顯示陳照源有長期施用第
    一級毒品海洛因習慣，即認其關於被告販賣海洛因之指證可
    採。
六、此外，臺北縣政府警察局依臺灣板橋地方法院檢察署檢察官
    核發95年10月19日95年板檢榮荒聲監續字第1390號通訊監察
    書，對綽號「同哥」之人所持用門號為0000000000號之行動
    電話實施通訊監察，於95年11月13日12時1 分許，有登記陳
    照源名下門號為0000000000號之行動電話撥入上開受監察之
    行動電話，對話內容為：「Ｂ（即持用0000000000號行動電
    話者）：同哥，我阿源，我過去跟你拿1張好嗎？」、「Ａ
    （即持用0000000000號行動電話之人）：好，你從永安南路
    直走到成蘆橋。」、「Ｂ：橋下嗎？」、「Ａ：對，你問一
    下就好。」此有上開通訊監察書及電話通訊譯文在卷可稽。
    上開對話內容中之1 張，究為何義？如依陳照源警、偵訊所
    述，似應為0.1 公克之海洛因；若依其於原審中所述，又應
    為與1000元等值之安非他命；倘被告所辯無訛，該1 張應係
    指稱面額1000元之紙幣1張。所謂1張，依其通常語意，係物
    品數量之單位，如1張紙、1張椅等，單由1 張之詞，本不足
    以確定所指涉物品之種類為何。遍閱全案卷證，復無其他證
    據證明1 張之詞屬毒品交易之慣用暗語及其意義，即難依憑
    上開監聽之結果，辨明證人陳照源歷來不一之供證中以何者
    為可信，而可資為其補強證據。是以檢察官提出之通訊監察
    譯文，除揭露被告與陳照源之對話除出現計量單位用語「 1
    張」，而可疑為其間有關於一定數額或價額物品授受之約定
    外，並未顯示約定授受物品之種類、性質，無從據以排除合
    理性之懷疑，認定被告與陳照源間有何毒品交易之情形存在
    。
七、施用毒品者所稱其向某人買受毒品之指證，不得作為有罪判
    決之唯一證據，仍須調查其他必要之證據，以察其是否與事
    實相符，良以毒品買受者之指證，其憑信性於通常一般人已
    有所懷疑，尚難確信其為真實。況依毒品危害防制條例第17
    條之規定，其供出毒品來源而破獲者，復得減輕其刑，則其
    指證之真實性猶有疑慮，是施用毒品者之指證，其真實性有
    待其他必要證據加以補強。茲所謂必要之補強證據，固不以
    證明販賣毒品犯罪構成要件之全部事實為必要，但以與施用
    者之指證具有相當之關聯性為前提，其經與施用者之指證綜
    合判斷，已達於通常一般人均不致有所懷疑，而得確信施用
    者之指證為真實者，始得為有罪之認定，此為無罪推定原則
    之必然推演（最高法院87年度台上字第3182號及93年度台上
    字第6750號等判決意旨參照）。本件上訴人即被告甲○○始
    終堅決否認有何販賣毒品予陳照源之犯行，證人陳照源歷次
    供證，不一其詞，其真實性如何，已非無疑義。且卷內未見
    有何足以排除上開疑義，證明其所謂向上訴人購買海洛因或
    安非他命，抑或向上訴人洽詢何處可取得安非他命等前後齟
    齬之供證，究以何者堪信與事實相符之其他證據，顯然欠缺
    足使通常人一般人均不致有所懷疑，而得確信其陳述為真實
    之補強證據，遑論被告有無營利之意圖，及販出毒品之種類
    、數量等與販賣毒品罪名成立攸關之犯罪構成要件要素之證
    明，自不能以臆測或推斷之方式，逕認被告有何販賣毒品之
    行為無訛。
八、綜上，公訴人所舉事證，尚不足以排除合理性之懷疑，形成
    被告甲○○犯有如公訴意旨所列販賣第一級毒品罪嫌之確切
    心證，復查無其他積極證據，足資證明被告有何販賣其他毒
    品犯行，衡以上開規定及說明，自應為無罪之諭知。原審不
    察，遽予變更起訴法條，論處被告販賣第二級毒品罪刑，非
    無違誤。被告上訴據此指摘原審判斷不當，為有理由，應由
    本院將原判決撤銷，並諭知無罪之判決，以昭審慎。
據上論結，應依刑事訴訟法第369條第1項前段、第364條、第301
條第1項，判決如主文。
本案經檢察官楊秀琴到庭執行職務。
中    華    民    國    98    年     2    月    26    日
                  刑事第十二庭審判長法  官  蔡永昌
                                    法  官  施俊堯
                                    法  官  蔡新毅
以上正本證明與原本無異。
如不服本判決，應於收受送達後10日內向本院提出上訴書狀，其
未敘述上訴之理由者並得於提起上訴後10日內向本院補提理由書
（均須按他造當事人之人數附繕本）「切勿逕送上級法院」。
                                    書記官  楊秋鈴
中    華    民    國    98    年    2     月    26    日


司法院資訊處製作；財團法人民間司法改革基金會備份。
